【裁判字號】    99,上,53
【裁判日期】    990518
【裁判案由】    侵權行為損害賠償
【裁判全文】
臺灣高等法院臺南分院民事判決            99年度上字第53號
上  訴  人  丁○○
            丙○○
            甲○○
兼上 三 人
訴訟代理人  乙○○
被 上訴 人  戊○○
上列當事人間侵權行為損害賠償事件，上訴人對於中華民國99年
1月8日臺灣臺南地方法院第一審判決（98年度訴字第1316號）提
起上訴，本院於99年5月4日言詞辯論終結，判決如下：
    主  文
原判決關於駁回上訴人後開第二項之訴部分，及該部分假執行之
宣告，暨訴訟費用之裁判均廢棄。
上開廢棄部分，被上訴人應再給付上訴人甲○○新台幣貳拾柒萬
貳仟捌佰陸拾肆元，應給付上訴人丁○○、丙○○、乙○○各新
台幣拾壹萬伍仟元，及均自九十八年十月十五日起至清償日止，
按週年利率百分之五計算之利息。
上訴人其餘上訴駁回。
第一、二審訴訟費用（除確定部分外）由上訴人負擔十分之七，
，餘由被上訴人負擔。
上訴人假執行之聲請駁回。
    事實及理由
壹、程序部分
一、按「第一審之訴訟程序有重大之瑕疵者，第二審法院得廢棄
    原判決，而將該事件發回原法院。但以因維持審級制度認為
    必要時為限」「前項情形，應予當事人陳述意見之機會，如
    兩造同意願由第二審法院就該事件為裁判者，應自為判決」
    民事訴訟法第451條第1項、第2項分別定有明文。查被上訴
    人業經於98年10月30日入監服刑，迄本院99年5月4日言詞辯
    論時仍在監服刑，有台灣高等法院在監在押全國紀錄表可憑
    。原審未囑託監所首長送達言詞辯論期日通知書，而逕送達
    於被上訴人之住居所，並認被上訴人已於相當時期受合法之
    通知，而未於言詞辯論期日到場，依上訴人之聲請，由其一
    造辯論而為判決，訴訟程序固有重大之瑕疵，惟兩造業已同
    意願由本院為裁判，有本院準備程序筆錄可證，則原審訴訟
    程序之瑕疵已因而治癒，本院自得自為判決，先予敘明。
二、原審判決被上訴人應給付上訴人甲○○307,161元後，未據
    被上訴人上訴，是該部分業經確定。
貳、實體部分
一、上訴人主張：
（一）被上訴人於97年1月11日18時許，駕駛車號Gl-0187號自小
      客貨車，沿臺南縣後壁鄉○○村○○○○道由南往北逆向
      行駛，至臺一線279.3公里處之路口，欲右轉進入南91線
      道路之際，適上訴人甲○○之配偶即上訴人丁○○、乙○
      ○、丙○○之父蔡定崎騎乘車號QBD-01738輕機車，沿台
      一線由北往南順向行駛而來，被上訴人原應注意，應在行
      車道內行駛，不得駛入來車之車道內，並注意車前狀況，
      隨時採取必要安全措施等道路交通安全規則，而依當時天
      候晴、夜間有照明、路面乾燥、無缺陷、且無障礙物，視
      距良好，並無不能注意之情事，竟逆向行車，又未注意車
      前狀況而不慎撞及被害人蔡定崎，蔡定崎人車倒地，因而
      腹部鈍挫傷合併橫結腸腸繫膜血管斷裂及腹腔內出血，經
      送財團法人嘉義基督教醫院急救，仍因傷重不治於同年月
      19日18時53分許死亡。其過失致人於死之行為經臺南區車
      輛行車事故鑑定委員會鑑定認係肇事主因，且業經臺灣臺
      南地方法院於98年8月20日以97年度交易字第296號判刑確
      定，故被上訴人就此事故之發生應負完全之責任。蔡定崎
      之傷重不治死亡與被上訴人之過失行為間具有相當因果關
      係，被上訴人自應負損害賠償責任。
（二）上訴人甲○○為被害人蔡定崎之配偶，上訴人丁○○、乙
      ○○及丙○○為蔡定崎之子女，因此，上訴人甲○○得依
      民法第184條第1項、第192條及第194條之規定請求被上訴
      人給付醫療費用、殯葬費用、扶養費用及精神慰撫金。另
      上訴人丁○○、乙○○及丙○○三人得依民法第184條第1
      項及第194條之規定請求被上訴人給付精神慰撫金。原審
      審酌情況，認上訴人甲○○支出醫療費用34,288元、殯葬
      費178,900元，可請求扶養費351,134元、精神慰藉金80萬
      元及其餘上訴人各得請求精神慰藉金70萬元固屬正確。惟
      原判決片面認定被害人蔡定崎未注意車前狀況，應負2分
      之1之過失責任，適用過失相抵之規定，認上訴人甲○○
      僅得請求682,161元（34,288＋178,900＋351,134＋800,
      000＝1,364,322÷2＝682,161），其餘上訴人各僅得請求
      375,000元，扣除上訴人每人分配之強制汽車保險金（應
      係補償金）375,000元，上訴人甲○○僅能請求307,161元
      ，其餘上訴人則均已無餘額可請求。但原判決未說明當時
      被上訴人逆向急速行駛，且開啟車前大燈，干擾被害人行
      車方向視線，任何常人均無法期待能注意而採取必要安全
      措施，被害人在此猝不及防情況下，又有何能注意防範而
      未注意之情事，有理由不備之違法。縱認被害人未注意車
      前狀況與有過失，但被上訴人逆向行駛侵害被害人路權之
      肇事責任，其過失原因及程度遠重於被害人。惟上訴人認
      被上訴人應負完全之責任，並無過失相抵之適用。
（三）並聲明：原判決關於駁回上訴人後項之訴之部分廢棄
      被上訴人應再給付上訴人甲○○682,161元，給付上訴人
      丁○○、乙○○及丙○○各325,000元，及均自98年10月
      15日（調解期日之翌日）起至清償日止，按年息百分之五
      計算之利息上訴人願供擔保，請准為假執行之宣告第
      一、二審訴訟費用由被上訴人負擔（上訴人甲○○原主張
      醫藥費34,288元、殯葬費178,900元、扶養費1,264,126元
      及精神慰藉金100萬元，合計2,477,314元扣除已領補償金
      375,000元共請求2,102,314元，其餘上訴人則各請求80萬
      元之精神慰藉金，經原審判決被上訴人應給付上訴人甲○
      ○307,161元，而駁回上訴人其餘之訴後，上訴人甲○○
      僅對於敗訴之682,161元之部分，其餘上訴人則僅對於敗
      訴之325,000元之部分上訴）。
二、被上訴人則以：
（一）事故發生之前，被上訴人固駕駛自小客貨車自保養廠逆向
      行駛出來，但被上訴人已在路肩停等縱貫公路之紅綠燈，
      ，該路口路肩有4公尺以上之車道，其寬度足可停下一輛
      汽車。被上訴人待綠燈燈號亮起後，要由西向東啟動行駛
      穿越縱貫公路往案發地點對面顯濟宮牌樓方向到上茄苳村
      內，被害人蔡定崎竟闖紅燈，未注意車前狀況，且未減速
      ，高速行駛前來撞及被上訴人車前之保險桿。因撞擊力道
      很大，身體又撞擊被上訴人車前擋風玻璃，摔往路中。被
      上訴人於白河分局應訊時即已陳稱：「我由台1線路旁保
      養廠由南向北逆向至南91線路口待右轉，適遇輕機車沿台
      1線由北往南直行闖紅燈，我看見他時，他人還未進入停
      止線，我立即煞車停止，要讓他通行，對方輕機車車頭撞
      擊我車前保險桿，我的行車方向南91線西往東號誌是綠燈
      ，對方台1線北往南號誌是紅燈。肇事前，我是從台1線路
      口旁保養廠出來，欲往南91線行駛，我剛起步看見他的車
      子，大約20公尺前我發現對方，我認為他紅燈會停止」，
      此可以證明被害人闖紅燈。
（二）本件交通事故經台南區車輛行車事故鑑定委員會鑑定分析
      肇事責任亦認為：被害人駕駛輕型機器腳踏車，未依號誌
      行駛，為肇事次因。上訴人認為被害人並無違反號誌，有
      正當行使之路權，與事實不符。刑事案件審理時，法官曾
      詢問上訴人丁○○對於肇事責任有何意見，上訴人丁○○
      亦無不同意見，檢察官也沒有表示不同之看法。
（三）被上訴人對於上訴人甲○○支付之醫療費、殯葬費及原判
      決所計算之扶養費均無爭執。但被上訴人之經濟並不寬裕
      ，發生本件事故也深感痛苦，現已在監服刑，接受法律制
      裁，如認被上訴人應再賠償，上訴人所已領取之150萬元
      特別補償金，應予扣除。
（四）本件被害人亦有過失，原審認被害人與有過失，應負百分
      之五十責任，並無違誤，上訴人提起上訴並無理由。爰答
      辯聲明求為判決：上訴駁回第二審訴訟費用由上訴人
      負擔。
三、兩造不爭執之事項：
（一）被害人之死亡與被上訴人之過失傷害行為間具有相當因果
      關係，被上訴人應負侵權行為損害賠償責任。
（二）上訴人甲○○確有為被害人蔡定崎支出醫療費用34,288元
      及喪葬費178,900元。
（三）上訴人取得明台產物保險公司給付特別補償基金150萬元
      ，由上訴人四人均分。
四、爭執事項：
（一）被上訴人是否逆向行駛至台1線279.3公里與南91線道路交
      叉路口，於右轉欲進入南91線時，於行進中與被害人發生
      車禍？
（二）被害人就本件車禍事故，是否與有過失，若應自負過失責
      任，其與被上訴人之過失責任比例為何？
（三）上訴人所得請求損害賠償之金額為何？
五、經查：
（一）查被上訴人係車輛駕駛人，本應注意，並能注意車輛應在
      遵行車道內行駛，不得駛入來車道，並應注意車前狀況，
      隨時採取必要之安全措施。其竟疏未注意上開情況，於97
      年1月11日下午6時許，駕駛車號GI—0187號自小客貨車，
      沿台南縣後壁鄉○○村○○○○道由南往北逆向行駛於北
      往南之車道，至台1線279.3公里處與南91線道路之交岔路
      口，右轉進入南91線道路。而當時天候晴、夜間有照明、
      柏油路面乾燥、無缺陷、無障礙物、視距良好，並無不能
      注意之情事。適被害人騎乘輕型機車沿台1線由北往南順
      向而來，亦疏未注意車前狀況，隨時採取必要之安全措施
      ，二車因而對向碰撞，被害人因而人車倒地，傷重送醫於
      同年月19日下午不治死亡之事實，業經被上訴人自認發生
      車禍致被害人於死無訛，且經本院調取原審97年度交易字
      第296號過失致死刑案卷宗核閱卷附道路交通事故現場圖
      、事故調查報告表、現場照片及檢察官相驗筆錄、相驗屍
      體證明書、檢驗報告書屬實。被上訴人因過失致死罪，業
      經原審判處有期徒刑10月確定，並有刑事判決附卷可稽。
      查依警繪現場圖所示：被上訴人係沿台1線由南往北逆向
      行駛，至肇事地點路口，欲右轉彎進入南91線時，適被害
      人騎乘輕機車由北往南行駛，兩車發生對撞。被上訴人於
      警局亦陳稱：伊由台1線路旁保養廠出來，由南往北逆向
      至南91線路口待右轉，被害人沿台1線由北往南直行闖紅
      燈，伊在大約20公尺前發現被害人，立即煞車。被害人機
      車前車頭撞及自小客貨車前保險桿，被害人頭部撞及擋風
      玻璃。而依現場撞擊後之照片所示：機車車頭損壞、自小
      客貨車前保險桿脫落、車前擋風破裂，顯見二車係對撞無
      訛。參酌被上訴人所稱：當時台1線由北往南係紅燈，伊
      逆向至台1線與南91線路口待綠燈右轉，大約20公尺前發
      現被害人即立即煞車，但仍發生車禍，足見被上訴人係逆
      向至上開路口於右轉進入南91線道路行進中，發現被害人
      ，煞閃不及而與直行而來之被害人發生對撞，應無疑義。
      被上訴人抗辯：伊原停在路肩等綠燈，啟動車輛後始發生
      車禍，尚非可取。被上訴人雖又稱：被害人闖紅燈，惟僅
      其片面之說法，尚無其他佐證。又本件車禍經送請台灣省
      台南區車輛行車事故鑑定委員會鑑定亦認為：被上訴人逆
      向行駛為肇事主因，有鑑定意見書可考。本件車禍之刑事
      確定判決雖認定被上訴人係在交岔路口臨時停車而與被害
      人發生對撞，違反在交岔路口不得停車之規定，而有過失
      。但查：「刑事訴訟法第504條所謂應以刑事判決所認定
      之事實為據者，係指附帶民事訴訟之判決而言。如附帶民
      事訴訟經移送於民事庭後，即為獨立之民事訴訟，其裁判
      不受刑事判決認定事實之拘束」（最高法院48年台上字第
      713號判例參照）。本件上訴人於原審雖係提起刑事附帶
      民事訴訟，但既經裁定移送民事庭，即為獨立之民事訴訟
      ，認定事實並不受刑事判決之拘束。故本院斟酌卷證資料
      ，自得為與刑事判決不同之認定。
（二）綜上所述，上訴人主張本件車禍導致被害人死亡，具有相
      當因果關係，有可歸責於被上訴人，被上訴人應負侵權行
      為損害賠償責任，堪信為真實。按因故意或過失，不法侵
      害他人權利者，負損害賠償責任。汽車、機車或其他非依
      軌道行駛之動力車輛，在使用中加損害於他人者，駕駛人
      應賠償因此所生之損害。不法侵害他人致死者，對於支出
      醫療及增加生活上需要之費用或殯葬費之人，亦應負損害
      賠償責任。民法第184條第1項前段、第191條之2、第192
      條第2項、第194條分別定有明文。上訴人丁○○、丙○○
      、乙○○為被害人之子女，於被害人死亡時均已成年，上
      訴人甲○○為被害人之配偶，有戶籍謄本可稽。上訴人請
      求被上訴人負損害賠償責任，依前開規定，自屬有據。茲
      就上訴人請求之項目及金額，審酌分述如下：
      醫療費用部分：
      上訴人甲○○主張本件車禍，為被害人支出醫療費用34,2
      88元，業據其提出財團法人嘉義基督教醫院收據影本為證
      ，經核係屬必要費用，且經被上訴人承認屬實，此部份之
      請求自屬有據，應予准許。
      殯葬費部分：
      上訴人甲○○主張被害人死亡，共支出殯葬費178,900元
      ，已據提出日晟往生禮儀公司收據及嘉義縣布袋鎮公所第
      五公墓公園化使用費繳款書為憑（上載金額為181,400元
      ，但該禮儀公司給予優惠），上開費用核與一般民間喪葬
      習俗所需之必要費用相當，且為被上訴人所不爭執，應予
      准許。
      扶養費部分：
      上訴人甲○○為被害人之配偶，依民法第1116條之1規定
      ：「夫妻互負扶養之義務，其負扶養義務之順序與直系血
      親卑親屬同，其受扶養權利之順序與直系血親尊親屬同」
      ，則被害人對上訴人甲○○負有法定扶養義務。夫妻互受
      扶養權利之順序，既與直系血親尊親屬同，參照民法第11
      17條第2項之規定自不以無謀生能力為必要。從而夫妻之
      一方因交通意外死亡時，他方自得依民法第192條第2項規
      定，向加害人請求扶養費損害賠償，但依民法第1117條第
      1項規定，仍須以不能維持生活者為限，始得請求加害人
      賠償（最高法院87年度台上字第2727號判決參照）。上訴
      人甲○○為41年8月14日生，於97年1月19日被害人死亡時
      ，年齡已達55歲5月，其97年度利息及薪資所得為185,303
      元，名下無不動產，有稅務電子閘門財產所得調件明細表
      足證。其主張60歲退休後，有受被害人扶養之權利，應可
      認定。依行政院主計處公布之98年度臺灣省平均每人每月
      最低生活費9,829元，參酌目前每年所得稅申報關於扶養7
      0歲以下親屬寬減額部分為每年77,000元，應認上訴人甲
      ○○請求扶養費，以每月9,829元即每年117,948元計算，
      應屬相當。又依台灣地區簡易生命表所示，上訴人甲○○
      尚有餘命28.05年，而被害人死亡時56歲，尚有餘命24.17
      年，自應以被害人之餘命為基準，設被害人未死亡，於上
      訴人甲○○年滿六十歲退休時受扶養，上訴人甲○○可受
      扶養之金額應係被害人之餘命24.17年期間之扶養費，再
      扣除滿六十歲前之4.58年期間之扶養費，並依霍夫曼式計
      算法扣除期前利息，上訴人甲○○之扶養費損失額為351,
      134元【計算式：年別5%複式霍夫曼計算法（第一年不扣
      除中間利息），[117,948*16.000000 00（此為應受扶養
      24年之霍夫曼係數）+117,948*0.17*（16.00000000-00.
      00000000）]=1,901,611（小數點以下四捨五入），（1,
      901,611-497,077）除以4（被害人及其三位子女）為351,
      134元（元以下四捨五入）】。
      精神慰撫金部分：
      按慰藉金之審酌標準，應斟酌雙方之身分、地位、資力與
      加害之程度及其他各種情形核定相當之數額，其金額是否
      相當，自應依實際加害情形與被害人所受之痛苦及雙方之
      身分、地位、經濟狀況等關係決定之。經查：被上訴人國
      中畢業，從事地磚工作，月薪2萬至2萬5千元，97年度及9
      8年度所得分別為289,177元及266,014元，名下有土地、
      房屋、汽車各1筆，財產總額27,410元。而上訴人甲○○
      目前無工作，其97年度所得為185,303元，名下無不動產
      。上訴人丁○○博士班畢業，現在任職台積電，月薪大約
      4萬多元，97年度所得為73,686元，名下無資產。上訴人
      乙○○大學畢業，任職於台北縣政府教育局，月薪4萬多
      元。97年度申報所得：325,188元，名下有土地、房屋各1
      筆。上訴人丙○○現就讀大學，97年度無申報所得，名下
      有土地2筆、房屋1筆等情，業據上訴人於原審及被上訴人
      於本院陳明在卷，並有原法院調取之兩造稅務電子閘門財
      產調件明細表及本院調取被上訴人上開明細表可參。本院
      斟酌兩造上開之身分、地位、經濟能力及被上訴人加害之
      程度等情形，認上訴人請求賠償精神慰藉金，其中甲○○
      以80萬元為適當，其餘上訴人丁○○、丙○○、乙○○各
      以70萬元為相當。上訴人請求之精神慰撫金於此範圍內，
      為有理由，應予准許，逾此部分之請求，即屬無據。
（三）綜上所述，本件上訴人得請求被上訴人賠償之金額為甲
      ○○部分：醫療費用34,288元，殯葬費178,900元，扶養
      費351,134元及精神慰撫金80萬元，合計共1,364,322元
      其餘上訴人每人精神慰撫金70萬元。
（四）又按損害之發生或擴大，被害人與有過失者，法院得減輕
      賠償金額或免除之，民法第217條第1項定有明文。本件事
      故發生原因，被上訴人逆向駕駛固應負最主要之過失責任
      。惟肇事當時被上訴人有開啟車前大燈，此有現場照片為
      證。被害人沿縱貫公路由北往南直行而來，應能注意被上
      訴人行將右轉，如稍加減速或採取避煞措施，即可避免危
      險，詎竟發生車禍，足見被害人亦疏未注意車前狀況，與
      有過失，應負部分之過失責任。經斟酌被上訴人與被害人
      違規情節之輕重，過失程度之比例與本件車禍發生之情形
      ，本院認被上訴人應付百分之70之責任，被害人則應自負
      其餘之過失責任。依此比例計算之結果，上訴人甲○○得
      請求之金額為：955,025元（1,364,322×70%＝955,025.4
      ，元以下四捨五入）。其餘上訴人得請求被上訴人賠償之
      金額，每人應為490,000元（700,00070%＝490,000）。
（五）復按「本法所稱請求權人，指下列得‧‧向特別補償基金
      請求補償之人。二、因汽車交通事故死亡者，為受害人之
      遺屬，其順位如下：（一）父母、子女及配偶」「同一順
      位之遺屬有數人時，按人數平均分配補償」又「汽車交通
      事故發生時，請求權人因下列情事之一，未能依本法規定
      向保險人請求保險給付，得於本法規定之保險金額範圍內
      ，向特別補償基金請求補償：‧‧（二）事故汽車為未保
      險汽車」「特別補償基金依第四十條規定所為之補償，視
      為損害賠償義務人損害賠償金額之一部分，損害賠償義務
      人受賠償請求時，得扣除之」強制汽車責任保險法第11條
      第1項第2款第1目、第40條第1項第2款及第42條第1項分別
      定有明文。被上訴人肇事之車輛未依法投保強制汽車責任
      保險，上訴人已依該法之規定，請領特別補償金150萬元
      ，為兩造所不爭，並有明台產物保險股份有限公司至被上
      訴人之函文可稽。上訴人皆為被害人之第一順位繼承人，
      ，每人各分配375,000元補償金，應自上開准許之損害賠
      償金額中扣除。經扣除後，上訴人甲○○得請求之金額為
      580,025元（955,025－375,000＝580,025）。其餘上訴人
      每人得請求之金額為115,000元（490,000－375,000＝115
      ,000）。
六、綜上所述，上訴人本於侵權行為所衍生之損害賠償請求權之
    法律關係，對被上訴人得請求金額，其中甲○○部分扣除原
    審所命之給付307,161元，被上訴人應再給付272,864元（58
    0,025－307,161＝272,864），其餘上訴人每人為115,000元
    。給付有確定期限者，債務人自期限屆滿時起，負遲延責任
    。給付無確定期限者，債務人於債權人得請求給付時，經其
    催告而未給付，自受催告時起，負遲延責任。其經債權人起
    訴而送達訴狀，或依督促程序送達支付命令，或為其他相類
    之行為者，與催告有同一之效力，民法第229條第1項、第2
    項分別定有明文。又遲延之債務以支付金錢為標的者，債權
    人得請求依法定利率計算之遲延利息，但約定利率較高者，
    仍從其約定利率。而應付利息之債務，其利率未經約定，亦
    無法律可據者，週年利率為百分之5，亦為同法第233條第1
    項及第203條所明定。查上訴人得請求賠償之上開金額，未
    據其主張定有給付之期限，上訴人請求自調解期日（兩造到
    場而調解不成立）翌日即98年10月15日起，按年息百分之5
    計算之遲延利息，並未逾上開規定之範圍，應予准許。原審
    就上開應准許之部分，為上訴人敗訴之判決並駁回假執行之
    聲請，尚有未合。上訴人上訴指摘原判決不當，於上開範圍
    內為有理由，應由本院廢棄改判如主文第2項所示。至原審
    駁回上訴人超過主文第2項本息之請求，則無不合，此部分
    上訴人之上訴則為無理由，應予駁回。
七、又本件所命之給付不逾150萬元，於本院判決後，即告確定
    ，自無宣告假執行之必要，上訴人假執行之聲請應併與駁回
    。
八、本件因事證已臻明確，兩造其餘攻擊、防禦方法及所為之立
    證，經核與判決之結果不生影響，無庸逐一論述之必要，併
    予敘明。
據上論結，本件上訴人之上訴為一部有理由、一部無理由，依民
事訴訟法第450條、第449條第1項、第79條，判決如主文。
中    華    民    國    99    年    5    月    18    日
                  民事第三庭    審判長法  官  黃崑宗
                                      法  官  蘇重信
                                      法  官  王浦傑
上為正本係照原本作成。
不得上訴。
中    華    民    國    99    年    5     月    18    日
                                      書記官  李淑華

司法院資訊處製作；財團法人民間司法改革基金會備份。
